臺灣臺中地方法院民事判決　93年度訴字第2202號
原　　　告　甲○○
訴訟代理人　賴銘耀　律師
被　　　告　乙○○
上當事人間回復原狀等事件，本院於94年6月16日言詞辯論終結，
判決如下：
    主      文
被告應將台中縣石岡鄉○○○段第二一八地號土地上如附圖所示
Ａ─Ｂ─Ｃ部分之烤漆板拆除。
被告應給付原告新台幣玖仟元，並自民國九十三年十月十四日起
至拆除前項烤漆板之日止，按月給付被告新台幣參仟元。
原告其餘之訴駁回。
訴訟費用由被告負擔百分之十五，餘由原告負擔。
本判決原告勝訴部分於原告以新台幣肆萬元為被告供擔保後，得
假執行；但被告如以新臺幣壹拾萬玖仟元，為原告預供擔保後，
得免為假執行。
原告其餘假執行之聲請駁回。
    事實及理由
壹、兩造之聲明：
  一、原告：
    (一)被告應將台中縣石岡鄉○○○段第218地號土地如附圖所
      示Ａ─Ｂ─Ｃ部分之烤漆板拆除，並就218Ａ001、Ａ002
      部分容忍原告通行。
    (二)被告應給付原告新台幣（下同）560,000元，並自民國（
      下同）93年10月14日起至拆除前項烤漆板之日止，按月給
      付原告20,000元。
    (二)訴訟費用由被告負擔。
    (三)願供擔保，請准宣告假執行。
  二、被告：
    (一)原告之訴駁回。
    (二)訴訟費用由原告負擔。
    (三)願供擔保，請准免為假執行。
貳、原告起訴主張：原告於93年3月間向訴外人陳緯買受台中縣
    石岡鄉○○○段219地號土地，及座落其上之台中縣石岡鄉
    ○○○段第39建號（門牌號碼石岡鄉○○路1080號）房屋，
    並居住其內。被告為鄰地即同地段第218地號、第220地號、
    第221地號土地及第37建號房屋之所有人，竟於93年7月13
    日在其所有之第218地號土地上緊靠原告房屋一樓大門之出
    入口處，強行雇工在附圖Ａ─Ｂ─Ｃ所示處設置烤漆板圍籬
    ，而阻擋原告從大門口通行第218地號土地上之既成道路至
    石岡鄉○○路，又被告並有容忍原告通行第218地號如附圖
    218Ａ001、Ａ002部分之土地。被告在原告之建物大門前設
    置烤漆板圍籬，造成原告無法經由大門自由出入社區○○○
    道路，侵害原告通行權之行使，係屬權利濫用。爰依侵權行
    為損害賠償請求權及民法第787條所定鄰地通行權之規定，
    請求拆除附圖Ａ─Ｂ─Ｃ所示之圍離；並依鄰地通行權之規
    定，請求被告容認原告就附圖218Ａ001、Ａ002之部分為通
    行；並依侵權行為損害賠償請求權，請求被告賠償無法使用
    房屋之損失60,000元（自93年7月13日以每月20,000計），
    及自93年10月14日起至拆除前開烤漆板之日止，按月給付原
    告20,000元；並賠償原告因被告設置圍牆而自由權遭侵害之
    非財產上損害賠償500,000元等語。
、被告則以：其於92年11月11日因法院拍賣拍定取得台中縣石
    岡鄉○○○段第220地號、第221地號、第218地號土地及第
    37建號、第384建號房屋（門牌號碼台中縣石岡鄉○○路107
    8之1號）。其後原告知悉同地段第220地號土地上之圍牆為
    被告所有，在未經被告同意之情形下，原告竟擅自打除該面
    圍牆，並於被告所有之土地上灌注鋼筋混凝土鋪面，與原告
    所有之第219地號土地東南側之巷道連接，作為原告通行之
    用。又原告所有之房屋西北側地上一層外牆面往內60公分之
    範圍，係建在被告所有之第218地號土地上，地上二層西北
    側外緣距現有巷道尚有85公分，亦即原告所有之第219地號
    土地西北側並未與現有巷道相鄰，被告亦曾未同意原告使用
    第218地號土地，更況原告所有之房屋得以東南向之通路自
    由進出，被告在不影響原告權益之前提下，於第218地號土
    地上搭建圍籬，與民法第765條之規定並不違背等語，資為
    抗辯。
肆、經查：
  一、以下之事實為兩造所不爭，本院採為判決之基礎：
    (一)原告於93年3月間買受坐落台中縣石岡鄉○○○段219地號
      之土地及其上台中縣石岡鄉○○○段第39建號、門牌號碼
      台中縣石岡鄉○○路1080號之建物，並於同年4月12日移
      轉登記完竣。
    (二)被告於92年11月11日因法院拍賣拍定取得台中縣石岡鄉○
      ○○段第218地號土地及其上同段第37號物、門牌號碼為
      台中縣石岡鄉○○路1078之1號之建物，並於92年12月9
      日完成所有權移轉登記。
    (三)台中縣政府於74年11月25五日經黃欽木之申請，核發「據
      黃欽木先生申請核發石岡鄉○○○段163之2（即是系爭第
      218地號土地）、163之5地號土地既成道路證明乙案，經
      會同各有關單位派員勘查結果，已為既成道路無訛」之證
      明書。
    (四)被告於93年7月13日，在附圖Ａ─Ｂ─Ｃ處雇工設置烤漆
      板圍籬。
    (五)原告所有之上開土地及房屋、鄰地之使用現狀如93年12月
      20本院勘驗筆錄、東勢地政事務所測量成果圖及現場照片
      所示。
    (六)台中縣石岡鄉○○路1080號房屋之課稅現值為1,072,900
      元，石岡鄉○○○段第219地號土地申報地價每平方公尺
      新台幣1,360元整，以138.88平方公尺計算，合計188,876
      .8元。
  二、民法第184條第1項規定：「因故意或過失，不法侵害他人
      之權利者，負損害賠償責任。故意以背於善良風俗之方法
      ，加損害於他人者亦同」。按房屋如欲提供舒適之居住功
      能，除水電、衛生、對外通道等設備外，尚須有良好之採
      光、通風等條件相配合，本件被告所設置之圍籬緊緊包覆
      圖所示228A1、228A2部分無通行權，詳後述），對於原告
      房屋之採光、通風均屬有礙，影響原告房屋之使用，至為
      明顯（本院卷第78頁照片），係屬故意對於原告房屋所有
      權之侵害並無疑義。有爭議者，附圖所示Ａ─Ｂ─Ｃ之圍
      籬所在之位置之第218地號土地為被告所有，民法第765條
      規定：「所有人，於法令限制之範圍內，得自由使用、收
      益、處分其所有物，並排除他人之干涉」，被告於自己之
      土地上設置圍籬，於法律上是否屬於行使權利之正當行為
      ，而不具有違法性，亦不構成民事上之侵權行為責任？基
      於以下之說明，本院認為被告之行為仍具有違法性，應負
      侵權行為損害賠償責任：(一)按圍籬之作用，在於區隔土地
      界址，或安全防閑，通常係設於界址之上。本件附圖Ａ─
      Ｂ─Ｃ所示之圍籬並非設在第218地號及第219地號之界址
      處，而係緊緊包覆在原告大門之上，圍籬之內（往第219
      地號土地方向）為原告之房屋，圍籬之外則連通於既成道
      路，既無標示土地界址之功能，也沒有無安全防閑之作用
      ，其用途在於圍堵原告自其房屋通往既成道路至為明顯，
      惟影響所及原告整體房屋之採光、通風均受影響。按原告
      房屋前方之第218地號土地，部分為原告之房屋所占用，
      部分則為既成道路，依該土地之現狀被告並未作何使用，
      上開圍籬之設置，即使有排除原告在218地號通行之作用
      ，但對被告利益極小，對原告而言則是房屋採光、通風等
      均受影響，並損及整體房屋使用之效益，係以損害他人為
      其主要目的，核屬權利濫用之行為，依法不受保護。(二)原
      告之房屋越界占用第218地號土地，此為兩造所不爭，按
      原告之房屋除越界建築之部分外，尚有大部分係建在自已
      所有之第219地號土地上。如果被告認有必要，儘可就前
      述越界建築之部分訴請拆屋還地，以回復越界建築前之原
      狀；包覆原告房屋大門之圍籬即使兼有排除原告通行第
      218 地號土地之作用，但同時造成未越界部分之房屋通風
      、採光機能受損，再者，亦無法達成排除越界建築之目的
      ，被告所採用排除侵害之手段顯已逾越必要及合理之程度
      。(三)原告之房屋越界占用第218號土地由來已久，並非急
      於星火之現時不法侵害，當無准由被告逕將原告之大門圍
      堵之理；一般社會通念，亦不致容許被告訴諸自力破壞現
      存之和平秩序，逕將原告之大門圍堵，被告以自力將原告
      之大門圍堵之行為，係屬以背於善良風俗之方法加損害於
      原告，依法應負侵權行為損害賠償責任。
  四、就原告請求賠償之項目分項說明於下：
    (一)拆除圍籬部分：
      「負損害賠償責任者，除法律另有規定或契約另有訂定外
      ，應回復他方損害發生前之原狀」，民法第213條第1項定
      有明文，被告於附圖所示Ａ─Ｂ─Ｃ處設置圍籬之行為，
      既係故意以背於善良風俗之方法加損害於原告，則原告請
      求被告拆除圍籬以回復損害發生前之原狀，於法有據，應
      予准許。
    (二)自設置圍籬起至拆除日止按月20,000元之損害部分：
      原告此部分之請求，係以原告因被告之行為致無法就房屋
      為使用收益，乃參酌鄰房之租金水準，請求被告賠償相當
      於租金之損害。惟原告所有之房屋東南側仍留有側門可供
      通行（本院卷第63頁勘驗筆錄、第81頁現場照片），所謂
      被告之行為而完全就房屋無法使用收益云云，與事實顯不
      符；再者，原告就附圖所示218A001、218A002部分之土地
      並無通行之權利（如後所述），即無所謂原告之通行權受
      侵害之事，原告逕以鄰房之租金水準請求被告賠償房屋全
      部無法使用之損害，難認有據。查民事訴訟法第222條第2
      項規定：「當事人已證明受有損害而不能證明其數額或證
      明顯有重大困難者，法院應審酌一切情況，依所得心證定
      其數額」，如上所述，被告設置圍籬之行為，雖屬對於原
      告房屋所有權之侵害，惟實際受損者，僅係採光、通風等
      權利。原告雖因採光及通風不便，而使房屋使用收益之經
      濟利益遭減損，惟其程度尚屬輕微，且其損害數額之證明
      顯有重大之困難，依原告所受損害之程度，參照原告所提
      出之鄰屋租金水準，及原告房屋之課稅現值（如前兩造不
      爭執之事實(六)所示），本院認原告之請求，以按月3,000
      為適當，餘逾此部分之請求，則不應准許。
    (三)侵害自由權之慰撫金500,000部分：
      「不法侵害他人之身體、健康、名譽、自由、信用、隱私
      、貞操，或不法侵害其他人格法益而情節重大者，被害人
      雖非財產上之損害，亦得請求賠償相當之金額。其名譽被
      侵害者，並得請求回復名譽」，民法第195條第1項定有明
      文。本件被告雖在原告之房屋前設置圍籬，惟原告房屋之
      屋側仍有側門可供通行，對原告之人身自由尚屬無妨，已
      如前述，原告主張其自由權遭受侵害，請求賠償慰撫金云
      云，難認有據。
  五、本件即使第218地號土地已為既成道路，而有公用地役之
      關係，惟僅得由原告向行政機關主張，並非原告對被告主
      張私法上主張通行權之依據；且按土地因與公路無適宜之
      聯絡，致不能為通常使用者，土地所有人得通行周圍地以
      至公路。但對於通行地因此所受之損害，應支付償金，民
      法第787條定有明文。上開條文所規定之通行權，係以所
      有人之「土地」與公路與適宜之聯絡，致不能為通常使用
      為其要件，而非以「房屋」或「建物」與公路無適宜之聯
      絡為要件，本件原告所有之房屋雖因被告設置圍籬之行為
      ，而無法通達於大門前之既成巷道，但原告所有之第219
      地號土地與同地段第225地號土地本即緊緊相鄰，該第22
      5地號土地之現狀，即為寬約3.4公尺之巷道，對外並連通
      至石岡鄉○○路，此業經本院囑託台中縣東勢地政事務所
      勘驗測量明確，製有土地複丈成果圖、勘驗筆錄（本院卷
      第67頁、第63頁）在卷可稽，並有地籍圖謄本、現場照片
      可資佐證（本院卷第42頁、第82頁）。至於與第219地號
      相鄰之第218地號雖有部分係既成道路（本院卷第88頁台
      中縣政府證明書），但並非整筆土地均屬既成道路，其中
      附圖228A001、228A002之部分，地上分別建有第39建號房
      屋之平台及階梯，亦即於原告所有房屋本身部分即是建築
      在第218號土地之上，雖然原告之房屋因其建築之形式及
      建築越界，而有利用附圖所示228A001、228A0 02部分之
      必要，但並不因此而使原告所有之第219地號土地成為「
      與公路無適宜之聯絡之土地」，核原告所有土地與鄰地之
      狀況，與民法第787條所規定之土地通行權之要件不符。
  六、綜合前述，原告依侵權行為損害賠償請求權，請求被告將
      台中縣石岡鄉○○○段第218地號土地上如附圖所示Ａ─
      Ｂ─Ｃ部分之烤漆板拆除，並給付原告9,000元，及自93
      年10月14日起至拆除前項烤漆板之日止，按月給付原告
      3,000元部分，於法有據，應予准許，至於逾此部分之請
      求，則無理由，應予駁回。兩造陳明願供擔保，聲請宣告
      假執行或免為假執行，就原告勝訴部分，合於法律之規定
      ，爰分別酌定相當之擔保金額宣告之；至於原告敗訴之部
      分，其假執行之聲請，無所依附，應一併駁回。
伍、結論：原告之訴為一部有理由，一部無理由，依民事訴訟法
    第79條、第390條第2項、第392條第2項，判決如主文。
中　　華　　民　　國　　94　　年　　6 　　月　　30　　日
                  民事第四庭    法  官  王銘
正本係照原本作成。
如對本判決上訴，須於判決送達後20日內向本院提出上訴狀。
中　　華　　民　　國　　94　　年　　6 　　月　　30　　日
                                書記官
